【裁判字號】    92,訴,918
【裁判日期】    920815
【裁判案由】    偽造文書等
【裁判全文】
台灣板橋地方法院刑事判決                          九十二年度訴字第九一八號
    公  訴  人  台灣板橋地方法院檢察署檢察官
    被      告  甲○○
    選任辯護人  李志
右列被告因偽造文書等案件，經檢察官提起公訴（九十一年度偵字第一三九八四號）
，本院判決如左：
    主  文
甲○○意圖為自己不法之所有，而侵占對於業務上所持有之物，處有期徒刑陸月，如
易科罰金，以佰元折算壹日。
    事  實
一、甲○○自民國（下同）八十七年六月九日起至九十一年三月十三日止，受僱於乙
    ○○所經營之「錦鋐企業股份有限公司」（下稱錦鋐公司），在台北縣五股鄉○
    ○○路一二一號擔任業務部副總經理一職，負責對外與客戶議價、簽約、工地管
    理、小包之發包及向客戶請款、收款之業務，係從事業務之人。竟於九十年八月
    二十五日至同年九月初間之某日（起訴書誤為七月間某日），因不滿錦鋐公司遲
    延給付報酬，趁其職掌代為請款業務之便，竟基於意圖為自己不法所有之犯意，
    先竊取已蓋妥錦鋐公司發票章之空白統一發票一本（共五十張）後，於同年九月
    十日，將上開竊得之蓋妥錦鋐公司發票章中其中統一發票二張（號碼為ＪＤ0000
    0000號及ＪＤ00000000號），持向設於台北縣蘆洲市○○街三六巷一號「吉昇建
    設股份有限公司」（下稱吉昇公司）請款，佯稱已取得乙○○自行抵償債權之同
    意，而使不知情之吉昇公司副理陳昶彥塗銷付款之記名支票上「禁止背書轉讓」
    之記載而交付之，甲○○竟基於同前意圖為自己不法所有之犯意，將業務上所持
    有之吉昇公司所簽發用以支付錦鋐公司鋁門窗工程款，付款人台灣土地銀行蘆洲
    分行，受款人錦鋐公司，面額各新台幣（下同）五十二萬五千五百六十三元及五
    十七萬五千七百二十八元（票號Ｃ00000000號及Ｃ00000000號），發票日皆為
    九十年九月十日之支票二紙，予以侵占入己；並於不詳時日盜用錦鋐公司章，於
    上開二紙記名支票背面完成背書行為，同時將之存入甲○○所有之台灣土地銀行
    蘆洲分行乙存000000000000號帳戶內以提示領款而行使私文書，侵
    占上開支票兌現金額共一百一十萬一千二百九十一元，足以生損害於錦鋐公司。
    嗣錦鋐公司發現上開統一發票五十紙遺失，於九十年十月四日向台北縣政府稅捐
    稽徵處新莊分處提出申請書經准予核備後，於九十一年三月間接獲台北縣政府稅
    捐稽徵處新莊分處銷項憑證申報異常函查時，始查知上情。
二、案經被害人錦鋐公司代表人乙○○訴請台北縣政府警察局海山分局報請台灣板橋
    地方法院檢察署檢察官偵查起訴。
    理  由
一、訊據被告甲○○對於上述時、地持用已蓋妥錦鋐公司統一發票章之統一發票二紙
    持向吉昇公司請款，並收受吉昇公司刪除禁止背書轉讓註記之記名支票二張，共
    計一百一十萬一千二百九十一元，同時於上開二紙支票背面蓋上錦鋐公司章完成
    背書行為後，存入其所有銀行帳戶，並將之領出之事實坦承不諱；惟矢口否認有
    何竊盜、侵占及偽造文書之犯行，並辯稱：伊原以僱傭關係受僱於告訴人錦鋐公
    司，自八十九年十一月起，經公司內部會議決議，渠等之報酬計價改採經銷契約
    模式。亦即伊仍代理告訴人公司對外簽訂貨物買賣契約，並從中賺取轉手之貨款
    差價，並依業務守則之約定, 於次月五日結算，按收款比例與告訴人公司拆帳，
    嗣因告訴人公司未能依約給付伊其他工程（台大醫院公館院區及世豐橘園）之應
    有利潤，是告訴人公司代表人乙○○乃同意伊自行收取吉昇公司所簽發之票款，
    自行抵償其應得之利潤並用以支付小包之工程款，伊始要求吉昇公司將禁止背書
    轉讓之記載塗銷，並將支票交予告訴人公司會計小姐在系爭支票上蓋妥公司章完
    成背書行為，伊始存入兌領，統一發票係向錦鋐公司會計小姐領取的，伊並無竊
    盜與侵占等之意圖云云。經查：
    （一）右揭侵占及偽造文書等事實，業據告訴公司代理人丁○○指訴綦詳，並經
          證人乙○○、陳昶彥、丙○○（即告訴人公司前業務代表）、吳添財（即
          實際施作吉昇公司鋁門窗工程之華司特工程行負責人）於偵查中證述屬實
          ，並有系爭支票、統一發票各二紙，錦鋐公司業務守則、吉昇公司博覽家
          三期工程鋁門窗合約書及其鋁門窗估價通知單、台北縣政府稅捐稽徵處新
          莊分處九十年十月十一日九十北稅莊（一）字第四五一０七號函覆告訴人
          公司遺失統一發票准予備查函、九十一年三月四日北稅莊（一）字第０九
          一０００九一０七號銷項憑證申報異常函、九十一年三月十三日存證信函
          等件均影本附卷可稽。
    （二）觀諸卷附「錦鋐企業股份有限公司業務守則」及工程合約書、估價通知單
          、支票及統一發票等文件，被告甲○○不論與告訴人公司間之計酬方法，
          係基於僱傭或經銷契約，被告均係以告訴人公司業務之身分，對外簽訂經
          銷合約並告訴人公司發票請領之貨款，均應繳回告訴人公司，嗣結算後再
          給付被告應得之款項一節，此為被告所不爭執。至於被告所指稱之車馬費
          、服務費之結算、工人薪資或他案工程之利潤等如何計價，要屬告訴人公
          司與被告間內部之約定關係，縱有可歸責於告訴人公司而債務不履行之情
          事，若非得告訴人公司之同意，被告並非當然取得自行抵償之權利，此於
          民法第三百三十五條第一項規定「抵銷，應以意思表示向他方為之」甚明
          。自不得作為被告將其代領收受應屬告訴人公司之票款，變易持有為所有
          之正當理由。遑論被告所辯業經取得告訴公司代表人乙○○同意允其自行
          抵償之辯解云云，亦為告訴人公司代表人乙○○於偵審中均否認有其事，
          又經證人亦即吉昇公司經理陳昶彥於偵查中證稱: 被告僅要求伊塗銷禁止
          背書轉讓，並未提到有經錦鋐公司同意，只說要付工資等語。按被告持用
          告訴人公司發票，向吉昇公司領取上開支票貨款，係屬告訴人公司營業收
          入，且經額高達一百一十萬一千二百九十一元，對於告訴人公司申報營利
          所得，影響甚大，苟告訴人公司業已同意被告以吉昇公司工程款自行抵償
          ，實無甘冒稅捐查緝上之風險，漏向稅捐稽徵處申報該筆收入，復以統一
          發票遺失為由申請稅捐稽徵處核備之理！又縱被告將領得之工程款發予小
          包工人，亦無解於其侵占罪責之成立。
    （三）再被告辯以已蓋妥錦鋐公司發票章之統一發票係經由錦鋐公司會計小姐所
          交付乙節，亦經證人鄭秀雲、李秀燕二人於本院訊問時否認有其事，另一
          會計小姐劉美玉早於九十年二月二十八日即已離職，有錦鋐公司勞工保險
          卡在卷可稽，而本件被告向吉昇公司請領工程款之統一發票係九十年九、
          十月，而上開月份統一發票係於九十年八月二十五日領取，是上開統一發
          票領取時會計小姐劉美玉早已離職，故就證人劉美玉認並無再予傳訊查證
          之必要。
    綜上所述，足見被告竊盜、侵占之意圖至為灼然。從而被告所辯各節，顯係卸責
    之詞，不足採信。罪證明確，被告犯行洵堪認定。
二、核被告所為，係犯刑法第三百二十條第一項竊盜、第三百三十六條第二項業務侵
    占及同法第二百十六條、第二百十條行使偽造私文書之三罪。又被告在上開二紙
    支票背面上盜用告訴人公司印章偽造文書後復持以行使，其盜用印章為偽造文書
    之部分行為，其偽造之低度行為已為其行使之高度行為所吸收，均不另論罪。再
    被告所犯上開三罪間，有方法、結果之牽連關係，請從較重之業務侵占罪處斷。
    又公訴人起訴意旨以被告於盜取統一發票時即盜用錦鋐公司發票章；惟經證人李
    秀燕於本院結證時證稱領取統一發票時即將統一發票皆蓋妥錦鋐公司發票章，是
    被告並無盜用錦鋐公司發票章於統一發票之上，附此說明。爰審酌被告之品行、
    智識程度及被告確係因告訴人錦鋐公司改採經銷制度，領取固定車馬費，而依經
    銷情形計算報酬，及長久未領取經銷報酬，始為本件犯行，惡性尚非重大以及被
    告犯罪後之態度等一切情狀，量處如主文所示之刑，並諭知易科罰金之折算標準
    ，以示懲儆。
據上論斷，應依刑事訴訟法第二百九十九條第一項前段，刑法第二百十條、第二百十
六條、第三百二十條第一項、第三百三十六條第二項、第五十五條，罰金罰鍰提高標
準條例第一條前段、第二條，判決如主文。
本案經檢察官余若凡到庭執行職務
中    華    民    國    九   十   二    年    八    月    十    五      日
                                 台灣板橋地方法院刑事第二庭
                                     法  官  潘  長  生
右正本證明與原本無異。
如不服本判決，應於判決送達後十日內向本院提出上訴狀 (應附繕本) ，上訴於臺灣
高等法院。
                                     書記官  陳  蒼  仁
中    華    民    國    九   十   二    年    八    月    十    九      日
附錄本案論罪科刑法條
刑法第二百十條
偽造、變造私文書，足以生損害於公眾或他人者，處五年以下有期徒刑。
刑法第二百十六條
行使第二百十條至第二百十五條之文書者，依偽造、變造文書或登載不實事項或使登
載不實事項之規定處斷。
刑法第三百二十條
意圖為自己或第三人不法之所有，而竊取他人之動產者，為竊盜罪，處五年以下有期
徒刑、拘役或五百元以下罰金。
意圖為自己或第三人不法利益，而竊佔他人之不動產者，依前項之規定處斷。
前二項之未遂犯罰之。
刑法第三百三十六條
對於公務上或因公益所持有之物，犯前條第一項之罪者，處一年以上七年以下有期徒
刑，得併科五千元以下罰金。
對於業務上所持有之物，犯前條第一項之罪者，處六月以上五年以下有期徒刑，得併
科三千元以下罰金。
前二項之未遂犯罰之。


司法院資訊處製作；財團法人民間司法改革基金會備份。
